【裁判字號】    90,上易,1054
【裁判日期】    901022
【裁判案由】    詐欺
【裁判全文】
臺灣高等法院臺南分院刑事判決           九十年度上易字第一五四號      Ｃ
      上  訴  人  臺灣臺南地方法院檢察署檢察官
      上  訴  人
      即  被  告  甲  ○  ○
      上  訴  人
      即  被  告  戊  ○  ○
右上訴人因被告詐欺案件，不服臺灣臺南地方法院九十年度易緝字第三四號中華民國
九十年五月三十一日第一審判決（起訴案號：臺灣臺南地方法院檢察署八十六年度偵
字第四五四八號、八十六年度偵字第四八一七號、八十六年度偵字第五三二三號及移
送併辦案號：八十六年度偵字第六二一八號），提起上訴，本院判決如左：
      主      文
原判決撤銷。
甲○○共同連續意圖為自己不法之所有，以詐術使人將本人之物交付，處有期徒刑壹
年陸月。
戊○○共同連續意圖為自己不法之所有，以詐術使人將本人之物交付，處有期徒刑壹
年貳月，緩刑伍年。
      事      實
一、甲○○、戊○○二人係同居關係，以經營眼鏡模具為業，明知渠等已無支付能力
    ，於民國八十五年十一月間某日起，至八十六年三月十一日止，由甲○○擔任主
    謀，與戊○○事先謀議，基於意圖為自己不法所有之概括犯意，推由戊○○「連
    續多次」於如附表一編號「一、二、五、六」所示之時間及八十五年八月、十一
    月、十二月及八十六年一月間，在如附表一編號「一、二、五、六」所示之地點
    ，向丁○○○、庚○○、己○○、丙○○○、乙○○佯稱渠等經濟信用狀況良好
    而施以詐術，使丁○○○、庚○○、己○○、丙○○○及乙○○陷於錯誤，而交
    付如附表一編號「一、二、五、六」所示之物，被告二人並交付如附表二編號「
    一、二、三、四、五」之支票為憑及以其目前所賃租之位於台南縣仁德鄉○○○
    街十三號房屋，已向地主買受，惟欠缺資金，可將上開房屋予乙○○擔保並交付
    如附表三之支、本票為憑，分別使丁○○○、庚○○、己○○、丙○○○、乙○○信以為真。詎屆期支、本票不獲兌現，而林金龍、戊○○復於八十六年三月十
    三日逃匿無蹤，丁○○○、庚○○、己○○、丙○○○、乙○○始知受騙。
二、案經丁○○○、庚○○、己○○、丙○○○、乙○○訴由臺灣臺南地方法院檢察
    署檢察官偵查起訴。
      理      由
一、訊據上訴人即被告林金龍、戊○○二人矢口否認有何詐欺犯行，均辯稱係因朋友
    倒帳始生經濟困難云云（見原審法院九十年五月十七日審理筆錄），惟查：
（一）右揭事實，除據告訴人丁○○○、庚○○、己○○、丙○○○、乙○○於偵查
      中及原審、本院審理時指訴綦詳外（見臺灣臺南地方法院檢察署八十六年度偵
      字第四五四八號第十七頁反面至第十九頁、八十六年度偵字第四八一七號第三
      十五頁反面至第三十六頁、八十六年度偵字第五三二三號第十二頁反面、八十
      六年度偵字第六二一八號第二十八頁反面、原審法院八十六年度易字第二三五
      三號卷第二十九頁反面、原審法院九十年四月三十日訊問筆錄及本院調查筆錄
      ），被告借得款項及標得會款後，即逃逸無蹤等情，經原審法院發布通緝近四
      年後始緝獲到案，足證被告二人於主觀上確有意圖為自己不法所有之詐欺犯意
      無訛，否則何須逃逸無蹤？另附表一編號一部分，除告訴人丁○○○指訴外，
      復有附表二編號一被告甲○○所簽發支票兩紙足憑，告訴人指訴自堪採信。
（二）綜合上述情狀，應認被告二人於上開時間、地點借款及標會之始，即有不法所
      有之詐騙犯意，而告訴人丁○○○、庚○○、己○○、丙○○○、乙○○五人
      亦因而受有損害，已如前述（見臺灣臺南地方法院檢察署八十六年度偵字第四
      五四八號第十七頁反面至第十九頁、八十六年度偵字第四八一七號第三十五頁
      反面至第三十六頁、八十六年度偵字第五三二三號第十二頁反面、八十六年度
      偵字第六二一八號第二十八頁反面、原審法院八十六年度易字第二三五三號卷
      第二十九頁反面、原審法院九十年四月三十日訊問筆錄）。且衡諸常情，被告
      甲○○既經營眼鏡模具為業，若確有欲建廠予以投資之計畫，又豈有對於本件
      欠款不加聞問處理，逕自逃逸離家之理？此外，復有如附表二編號二至編號五
      及如附表三之支票多紙在卷可憑。至所謂與丁○○○換票乙節，實係如附表一
      編號二以經營模具生意，須支票週轉而以支票換得告訴人丁○○○支票使用，
      惟屆期被告支票並未如約兌現，另所辯係被陳嫦娥倒債云云，被告並未能提供
      證據足資佐證，況查被告等係持陳嫦娥支票佯稱客票向告訴人己○○調現，屆
      期亦未付款，已據己○○供證在卷，故綜合上情被告二人所辯，顯係臨訟卸責
      之詞，不足採信，被告等前揭犯行事證明確，應依法論科。
二、核被告二人意圖為自己不法之所有，以詐術使人將本人之物交付，所為均係犯刑
    法第三百三十九條第一項之詐欺罪。被告二人有犯意之聯絡及行為之分擔，為共
    同正犯。被告二人先後多次犯行，時間緊接，所犯係構成要件相同之罪，顯係基
    於概括犯意為之，應依刑法第五十六條之規定論以連續犯，並加重其刑。原審因
    認被告該部分犯行罪證明確予以論科固非無見，惟查附表一編號一部分原審疏未
    詳查，遽認其犯行不能證明自有違誤，公訴人據此上訴應有理由，又下列三之部
    分公訴意旨認此部分與前揭論罪科刑部分間有連續犯裁判上一罪之關係，原審既
    不另為無罪之諭知，而適用法條仍引刑法第三百零一條第一項無罪法條，亦有違
    誤，被告上訴意旨否認犯罪，徒陳詞指摘原判決不當，雖無可取，然原判決既有
    可議，自應由本院將原判決撤銷改判。爰審酌被告二人犯罪之動機、目的、手段
    及對告訴人五人所造成危害、均經通緝後到案、審理中仍未與告訴人五人達成民
    事上和解（告訴人乙○○部分雖成立和解筆錄，但並未給付款項），且本件均係
    以被告甲○○經營眼鏡模具生意，欲購買土地建廠為由，又金額共計近千萬元，
    若非以甲○○經營生意所用，何須此鉅額金錢，亦不足以使人陷於錯誤，足見被
    告甲○○係基於主導之地位，推由被告戊○○實施前揭詐欺犯行，有如附表一編
    號「一、二、五、六」之事實可佐，復參以如附表二編號一、三之支票均由被告
    甲○○擔任發票人，及編號二之支票亦由被告甲○○予以背書乙節觀之，被告甲○○之犯罪情節較為重大，亦足證被告戊○○僅係被告甲○○推由實施詐術之人
    無訛等一切情狀，各分別量處如主文所示之刑。復查被告戊○○前此未曾受有期
    徒刑以上刑之宣告，有本院被告全國前案紀錄表可稽，其因一時失慮，偶罹刑典
    ，經此刑之宣告後，應知警惕，而無再犯之虞，又姑念被告等尚有年幼子女賴之
    扶養（有戶口名簿在卷），本院因認暫不執行其刑為適當，併予以宣告緩刑伍年
    ，以勵自新。
三、公訴意旨另略以：被告甲○○、戊○○二人，明知渠等已無支付能力，於如附表
    一編號三、編號四之時間、地點，基於意圖為自己不法所有之概括犯意，連續以
    如附表一編號三、編號四之方法，向告訴人丁○○○施以詐術，使告訴人因而為
    如附表一編號三、編號四之財產給付，因認被告二人所為，涉犯刑法第三百三十
    九條第一項之詐欺取財罪嫌。經查：
（一）按犯罪事實應依證據認定之，無證據不得推定其犯罪事實；又不能證明被告犯
      罪者，應諭知無罪之判決；法院認為應諭知無罪之案件，被告經合法傳喚無正
      當理由不到庭者，得不待其陳述逕行判決、刑事訴訟法第一百五十四條、第三
      百零一條第一項、第三百零六條分別定有明文。又認定不利於被告之事實，須
      依積極證據，苟積極證據不足為不利於被告事實之認定，即應為有利於被告之
      認定，更不必有何有利之證據；而告訴人之告訴，本以使被告受刑事追訴為目
      的，故其陳述是否與事實相符，自應調查其他證據，以資審認，苟其所為攻擊
      之詞，尚有瑕疵，則在此瑕疵未予究明以前，即不能遽採為斷罪之基礎；另事
      實審法院對於證據之取捨，依法雖有自由判斷之權，然積極證據不足證明犯罪
      事實時，被告之抗辯或反證縱屬虛偽，仍不能以此資為積極證據應予採信之理
      由；認定犯罪事實所憑之證據，雖不以直接證據為限，間接證據亦包括在內；
      然而無論直接或間接證據，其為訴訟上之證明，須於通常一般之人均不致有所
      懷疑，而得確信其為真實之程度者，始得據為有罪之認定，倘其證明尚未達到
      此一程度，而有合理之懷疑存在時，事實審法院復已就其心證上理由予以闡述
      ，敘明其如何無從為有罪之確信，因而為無罪之判決，尚不得任意指為違法，
      最高法院三十年上字第八一六號判例、五十二年臺上字第一三００號、三十年
      上字第四八二號及七十六年臺上字第四九八六號判例分別著有判例可資參照。
（二）本件公訴人認被告林金龍、戊○○二人涉有詐欺罪嫌，無非係以告訴人之指訴
      為論述之唯一依據。訊據被告戊○○於原審法院審理時堅詞否認有何詐欺之犯
      行，辯稱：「我並沒有跟她借鑽石」等語（見原審法院九十年四月十七日訊問
      筆錄）。訊據告訴人丁○○○固於原審法院審理時陳稱：「她告訴我要拿給她
      兄嫂看，如果滿意就要買，她向我拿了二克拉的鑽石及桃型南洋珠旁鑲Ｔ鑽」
      云云（見原審法院九十年四月三十日訊問筆錄）。惟查：
      (1)、本件認定不利於被告二人之事實，僅有告訴人丁○○○之指訴，證人李進
          春固於偵查中證稱：「（之前有無賣東西給丁○○○？）‧‧‧店內有一
          位婦人拿去看了說很喜歡」，「（是否知道丁○○○有把這顆珠賣給這婦
          人？）我不清楚」，「（有否見過戊○○之人（提示卷附照片）？）不確
          定，知那人胖胖的」等語（見臺灣臺南地方法院檢察署八十六年度偵字第
          四五四八號偵查卷第六十四頁反面），亦無法證明本件被告二人確有如附
          表一編號三、編號四所示之犯罪行為；而告訴人丁○○○之告訴，本以使
          被告二人受刑事訴追為目的，故其陳述是否與事實相符，自應調查其他證
          據，以資審認。
      (2)、復參諸公訴意旨，本件除告訴人之指訴外，經原審法院依職權調查，並未
          發現有何相當證據足資證明被告二人亦確有上開詐欺之行為，依告訴人之
          指訴，亦不足以證明被告二人間有犯意之聯絡及行為之分擔，難認被告二
          人確有公訴意旨所載之犯行，亦即，告訴人單方所指訴之事實，已使社會
          一般人，對被告二人是否有意圖為自己或他人不法所有之詐欺故意，而於
          上開時、地向告訴人施以詐術乙節，有合理之懷疑存在，復參以本件就被
          告二人所涉上開犯行，除告訴人指訴外，均乏他證相佐，再徵諸前揭犯罪
          事實，既須依積極證據證明，苟無積極證據，或積極證據不足為不利於被
          告事實之認定時，即應為有利於被告之認定，更不必有何有利之證據等情
          以觀，被告二人固連續多次於如附表一編號「一、二、五、六」所示之時
          間及八十五年八月、十一月、十二月及八十六年一月間，在如附表一編號
          「一、二、五、六」所示之地點，向丁○○○、庚○○、己○○、張蔡重
          蓮、乙○○佯稱渠等經濟信用狀況良好而施以詐術，並使丁○○○、黃清
          雄、己○○、丙○○○及乙○○陷於錯誤，惟被告二人就附表一編號三、
          編號四之部分，既未能發現有相當證據，自不能遽以被告二人曾連續多次
          於如附表一編號「一、二、五、六」所示之時間及八十五年八月、十一月
          、十二月及八十六年一月間，在如附表一編號「一、二、五、六」所示之
          地點，向丁○○○、庚○○、己○○、丙○○○、乙○○施以詐術，並使
          丁○○○、庚○○、己○○、丙○○○及乙○○陷於錯誤乙節，即以推測
          或擬制之方法，認被告二人就如附表一編號三、編號四之部分，亦有上開
          犯罪行為，自無待言。
（三）綜上所述，本件依調查所得證據尚不足以證明被告二人此部分確有公訴人所指
      之詐欺犯行，此外，復查無其他積極證據足資證明，揆諸首開法條規定及判例
      意旨，被告二人此部分之犯罪尚屬不能證明，惟公訴意旨認此部分與前揭論罪
      科刑部分間有連續犯裁判上一罪之關係，爰不另為無罪之諭知，附此敘明。
據上論斷，應依刑事訴訟法第三百六十九條第一項前段、第三百六十四條、第二百九
十九條第一項前段，刑法第二十八條、第五十六條、第三百三十九條第一項、第七十
四條第一款，罰金罰鍰提高標準條例第一條前段，判決如主文。
本案經檢察官王碧霞到庭執行職務。
中    華    民    國      九十      年      十      月      二十二      日
                                  臺灣高等法院臺南分院刑事第四庭
                                      審判長法官  陳    義    仲
                                            法官  徐    財    福
                                            法官  宋    明    蒼
右正本證明與原本無異。
不得上訴。
                                      法院書記官  余    素    美
中    華    民    國      九十      年      十      月     二十三       日
附錄法條：
刑法第三百三十九條第一項：意圖為自己或第三人不法之所有，以詐術使人將本人或
                          第三人之物交付者，處五年以下有期徒刑、拘役或科或
                          併科一千元以下罰金。


司法院資訊處製作；財團法人民間司法改革基金會備份。
